最高法院刑事判決　　　　　　　　　　　　　　　九十一年度台上字第一六六二號
　　上訴人　乙○○
　　　　　　甲○○
　　　　　　丙○○
右上訴人等因盜匪等罪案件，不服台灣高等法院高雄分院中華民國九十年十二月十四
日第二審更審判決（九十年度上重更(二)字第九號，起訴案號：台灣高雄地方法院檢察
署八十八年度偵字第八三六二號），提起上訴，本院判決如左：
    主  文
原判決關於乙○○、甲○○、丙○○部分撤銷，發回台灣高等法院高雄分院。
    理  由
本件原判決認定上訴人乙○○與曾寶貴（原審判決確定）因積欠債務，需款孔急。乃
於民國八十八年二月中旬，在台電興達發電廠內，二人基於擄人勒贖之犯意聯絡，由
曾寶貴提議選定郭文麗為擄人勒贖對象，即數次前往勘查郭文麗上班時間及路線。同
年三月十五日晚間某時，二人為供犯罪所用，至高雄縣鳳山市○○路某商店購買黑帽
、安全帽、口罩、墨鏡；曾寶貴並至高雄縣鳳山市○○路與光華路口購買尼龍繩，乙
○○另在某處購買手銬及膠帶。並推由乙○○向友人李鎧丞借得ＹＵ｜三０八九號紅
色自用小客車，再於同日晚十一時許，在高雄市前鎮區○○○路九六七號前，由乙○
○持其所有客觀上具有危險性之兇器扳手一支，竊取許秀雲所有停放於高雄市○○○
路君毅社區之Ｅ三｜四六六八號車牌二面。得手後懸掛在上開借得小客車上。翌日（
十六日）上午八時許，曾寶貴戴黑帽、墨鏡、口罩及手套；乙○○戴安全帽及手套。
由曾寶貴駕駛改懸Ｅ三｜四六八八號車牌之紅色自用小客車載乙○○，至高雄市苓雅
區○○○路七十五巷與家齊路口，俟郭文麗騎機車上班途中經過，即駕車攔阻郭文麗
去路，二人下車共同強推郭文麗上車。乙○○旋將郭文麗一手以手銬銬在車門把，又
以手矇住郭文麗雙眼及壓下頭部，載至高雄縣燕巢鄉○○○街三十八號乙○○租用供
置放腳踏車零件之屋內三樓藏置拘禁，並以大型口罩矇住雙眼，外覆以膠帶。大部分
時間並由乙○○看管，曾寶貴偶有輪替，每逢乙○○外出並以手銬將雙手銬在樓梯扶
手欄杆，雙手再加以尼龍繩綑綁，夜間並由乙○○睡於郭文麗旁看管。同年月十九日
晚間，乙○○與曾寶貴因同夜看管人質，體力不支，乙○○乃以電話約上訴人丙○○
見面，上訴人甲○○亦一同前往赴會。乙○○向二人表示郭文麗之父積欠債務不還，
故綁架郭文麗逼債，願以每人五十萬元代價邀二人共同看管人質。丙○○與甲○○同
意後，即於同日晚十一時許前往上開燕巢鄉房屋協助看管郭文麗。嗣因該處無水可用
，生活不便，丙○○遂徵得乙○○之同意，擬將郭文麗改拘禁在其與甲○○及不知情
之王安合租之高雄市左營區○○○路一一一號十樓租處。翌日（二十日）上午某時
，乙○○令丙○○以購買之安眠藥餵食郭文麗，使郭文麗神智不清後，由丙○○開車
，乙○○及甲○○押郭文麗，至前開自由二路一一一號租住處拘禁。丙○○、甲○○
睡客廳，乙○○偶於晚上與郭文麗睡於同房看管，其後丙○○、甲○○於看管期間，
因郭文麗告知而獲悉擄人勒贖實情，竟仍為貪圖五十萬元報酬，於知悉郭文麗係被擄
人質，與乙○○、共同基於擄人勒贖之直接犯意聯絡，繼續拘禁、看管郭文麗。而丙
○○、甲○○雖與曾寶貴不曾謀面，卻因乙○○早已與曾寶貴有擄人勒贖之犯意聯絡
，而亦與曾寶貴發生間接之擄人勒贖意思聯絡為之。嗣乙○○並自三月十六日上午十
時五分許起，使用所有0000000000、0000000000、00000
00000預付卡行動電話向郭文麗家人勒贖新台幣（下同）一億二千萬元，因家屬
無法付出龐大贖金，其後勒贖金額乃陸續降為一億元、後再降為五千萬元。同年月二
十六日晚十時許，乙○○令丙○○外出購買相機一台，並要郭文麗自行脫下外褲，以
相機拍照三張照片，藉使家屬儘速支付贖金。另乙○○因有其他債務糾葛，為防身使
用，乃另行起意，出資七十萬元，交由丙○○購買槍、彈，丙○○乃於同年三月二十
四日下午十時許，在高雄縣鳳山市金鳳凰賓館前，以六十五萬元之代價向吳金龍（另
案偵查）購得具有殺傷力之奧地利九０手槍壹枝（含彈匣二個）、子彈三十八發及仿
貝瑞塔九二手槍改造玩具槍一支（含彈匣二個），乙○○並分由丙○○與甲○○共同
持有，三人基於共同犯意聯絡，未經許可共同持有手槍及子彈。郭文麗曾試圖脫逃，
惟因打不開門，後為丙○○自外面回來時發覺，丙○○對郭文麗稱如果再這樣，即要
打死伊。同年三月二十七日下午十時二十分許，乙○○、丙○○、甲○○在自由二路
租處，因見警圍捕，甲○○即逃至二樓取出仿貝瑞塔九二手槍改造玩具槍一支，丙○
○亦取出奧地利九０手槍一支逃往二樓，乙○○見狀隨後避往二樓，竟遭甲○○持有
之仿貝瑞塔九二手槍改造玩具槍走火誤擊大腿一發子彈，三人旋為警逮獲，救出郭文
麗。並扣得奧地利九０手槍一支（含彈匣二個）、仿貝瑞塔九二手槍改造之玩具槍一
支（含彈匣二個，槍枝走火後，已因撞針撞擊力不足，無法擊發，而不具殺傷力）、
子彈三十六發（鑑驗時試射五發，剩三十一發）、乙○○所有之行動電話二支（00
00000000、0000000000）、易付卡（使用過）五張、晶片一片、
膠帶四捲、使用過膠帶二包、相機一台、口罩二個、安全帽一頂及儲值易付卡二個，
另於乙○○車上起出所有行動電話三支（0000000000、00000000
00、0000000000）。續於同年月二十八日上午零時五十分許，在高雄縣
鳳山市○○街三六巷二之二號逮獲曾寶貴，而在高雄縣燕巢鄉○○○街三八號起出Ｅ
三｜四六六八號車牌二面，並扣得曾寶貴所有之黑帽一頂、黑色手套一雙、墨鏡一付
、口罩一個及乙○○所有之板手一支、手銬一付等情。因而撤銷第一審關於此部分之
判決，改判論處乙○○、甲○○、丙○○共同意圖勒贖而擄人罪刑，及共同未經許可
持有手槍（乙○○均累犯）等罪刑，固非無見。
惟查：(一)按法院採為判決基礎之證據，依法應於辯論終結前踐行調查程序，並予被告
以辯解之機會，否則未經踐行調查程序，遽採為論罪之證據，自屬違法。原判決採取
高雄醫學大學附設中和紀念醫院高醫附秘字第三二九二號函（見原審上重更(二)卷二
第一六六頁）及證人張啟華之證言為論處上訴人等之犯罪證據之一。但前揭函係高雄
醫學大學附設中和紀念醫院，在原審於九十年十一月三十日辯論終結後，始於九十年
十二月十七日函復原審法院。則該函與證人張啟華之證言，原審均未於言詞辯論期日
，踐行調查程序，予上訴人等以辯解之機會，遽採為論罪之證據，揆諸首揭說明，自
屬於法有違。(二)按懲治盜匪條例業經總統於九十一年一月三十日分布廢止，而刑法第
三百四十七條第一項亦經修正，同時經總統於同日公布施行，均於同年二月一日生效
。原判決未及比較新舊法之適用，亦有未合。上訴意旨均執以指摘原判決不當，非無
理由，應認仍有發回更審之原因。
據上論結，應依刑事訴訟法第三百九十七條、第四百零一條，判決如主文。
中      華      民      國    九十一    年      三      月    二十八    日
                              最高法院刑事第六庭
                                  審判長法官  吳  雄  銘
                                        法官  池  啟  明
                                        法官  石  木  欽
                                        法官  郭  毓  洲
                                        法官  吳  三  龍
      右正本證明與原本無異
                                              書  記  官
中      華      民      國    九十一    年      四      月      一      日
